臺灣臺北地方法院刑事判決　　　　　　　　　　　　　　九十年度訴字第三六號
　　公　訴　人　臺灣臺北地方法院檢察署檢察官
　　被　　　告　丙○○
　　　　　　　　丑○○
右列被告因偽造文書等案件，經檢察官提起公訴（八十九年度偵緝字第一０六五號、
一０六六號）及移送併辦，本院判決如左：
    主  文
丙○○共同連續行使偽造私文書，足以生損害於他人，處有期徒刑壹年，緩刑參年。
丑○○共同連續行使偽造私文書，足以生損害於他人，處有期徒刑陸月，如易科罰金
，以參佰元折算壹日，緩刑貳年。
    事  實
一、丙○○、丑○○係夫妻，於民國八十七年七月間，以丙○○為會首招募民間互助
    會，會期自八十七年七月十日起至八十九年十一月十日止，會員含會首共二十九
    會，每會新台幣（下同）二萬元，採內標制，每月十日在臺北縣樹林鎮○○街三
    十二之三號五樓開標，由丙○○、丑○○主持互助會之開標及會款之收取事宜，
    會員欲投標時所填標單均僅記載他人之姓名及競標之利息數額，別無「標單」之
    明確記載。丙○○、丑○○於前揭互助會進行期間，因有會員退出互助會，由渠
    二人承擔而急需金錢週轉，竟起意冒用未參與投標之活會會員名義標會，而共同
    基於意圖為自己不法所有及偽造私文書與行使偽造私文書之概括犯意聯絡，連續
    於附表所示之時間，在上址主持開標時，多由丙○○、偶由寅○○，冒用如附表
    所示活會會員之名義，填載如附表所示之標息而偽造如上開所示形式之標單（含
    遭冒名活會會員之署押），持以行使而得標，足以生損害於各活會會員，渠等於
    得標後即向癸○○、壬○○等活會會員（含遭冒用名義者）佯稱已有其他會員得
    標，使活會會員均陷於錯誤而各交付會款，共計以上開方式詐得會款二百六十二
    萬二千九百元。嗣於八十八年十二月間，丙○○及丑○○因無力繳納會款而停止
    該互助會之運作，經各會員清點發現已開標之會份數與實際得標人數不符，始查
    悉上情。
二、案經辛○○訴由臺灣臺北地方法院檢察署檢察官偵查起訴及癸○○、壬○○訴由
    臺灣臺北地方法院檢察署檢察官移送併辦。
    理  由
一、首按被告丙○○於檢察官起訴時之居所係在臺北市○○區○○街六十六巷二十一
    弄二十四號，有臺灣臺北地方法院檢察署八十九年度偵緝字第一０六五號卷、本
    案起訴書等可資證明，是本院自有管轄權，先予敘明。
二、右揭犯罪事實，業據被告丙○○、丑○○於本院審理中坦承不諱，核與證人即互
    助會會員黃金連、巳○○、辛○○、戊○○、辰○○、鄒玉蘭、唐坤田、丁○○
    、甲○○、癸○○、午○○等人證述之內容大致相符，並有上開互助會會單、互
    助會會員己○○、庚○○、王怡玫、辛○○、子○○、甲○○、卯○○、寅○○
    等人所立證明書等附卷可稽，堪認被告二人自白與事實相符，本件事證明確，渠
    等犯行足堪認定，應依法論科。
三、按偽造他人名義之標單，如僅記載他人之姓名及競標之利息數額，別無其他之記
    載，若非依民間互助會之習慣，尚無從依其記載之內容，辨識其文義，並不具備
    私文書之形式至明，應屬刑法第二百二十條第一項規定，於紙上之文字，依習慣
    足以為表示其用意證明之準文書，最高法院八十八年台上字第五四一０號判決意
    旨可資參照，是本件被告二人所偽造之標單，依前開說明，自屬刑法第二百二十
    條第一項、第二百十條之準私文書。核被告二人所為，係犯刑法第二百十六條、
    第二百十條、第二百二十條第一項之行使偽造私文書罪、同法第三百三十九條第
    一項之詐欺取財罪。被告二人冒用活會會員名義偽造標單，行使得標以詐取會款
    ，彼此間存有犯意聯絡及行為分擔，皆為共同正犯。偽造署名為偽造私文書之部
    分行為，不另成罪，偽造私文書而後持以行使，偽造之低度行為應為行使之高度
    行為所吸收，應依行使論擬。被告每次乙○後，即佯稱有會員得標而向各活會會
    員詐取會款，係以一行為侵害數活會會員法益，觸犯數同種詐欺取財罪名，為想
    像競合犯，應從一重處斷。被告二人先後多次行使偽造私文書及詐欺取財犯行，
    時間緊接、方法相近、所犯構成犯罪要件亦復各自相同，顯均係基於概括犯意為
    之，各應依連續犯之規定論以一罪，並均加重其刑。被告二人行使偽造私文書與
    詐欺取財二罪之間，有方法目的之牽連關係，應從較重之行使偽造私文書罪論處
    。檢察官起訴書雖認被告係冒用會員卯○○等十人之名義標會，惟公訴人已於本
    院調查時更正被告係冒用如事實欄所示會員之名義標會，又癸○○、壬○○所訴
    被告二人乙○犯行（即移送併辦部分）與本件論罪科刑部分為事實上同一案件，
    本院自得併予審理，附此敘明。爰審酌被告丙○○於上開犯罪行為中擔任會首，
    冒用會員名義標會及詐取會款等行為率多由其所為，於犯罪中居於主要之地位，
    被告丑○○於犯罪中所居之地位較為次要、渠二人之犯罪情節、素行、犯罪之動
    機、手段、乙○所得、嗣後坦承犯行、並業與絕大部分活會會員達成和解、有和
    解書、匯款與各活會會員之相關單據等在卷可稽、足認其犯後態度良好等一切情
    狀，各量處如主文所示之刑。按被告行為後，有關易科罰金之折算標準業於九十
    年一月十日修正，同年一月十二日施行，其中第四十一條第一項規定「犯最重本
    刑五年以下有期徒刑以下之刑之罪，而受六個月以下有期徒刑或拘役之宣告」者
    得易科罰金，被告行為時（即上開條文修正前）之刑法第四十一條規定「犯最重
    本刑為三年以下有期徒刑以下刑之罪，而受六月以下有期徒刑或拘役之宣告」者
    ，方得易科罰金，被告所犯之行使偽造文書罪，乃最重本刑五年以下有期徒刑之
    罪，自以裁判時之法律較有利於行為人而應適用之，爰就丑○○科刑部分，適用
    修正後刑法第四十一條第一項諭知易科罰金之折算標準。查被告二人前未曾受有
    期徒刑以上刑之宣告，有卷附臺灣高等法院檢察署刑案紀錄簡覆表可按，經此起
    訴審判，當知所警惕，信無再犯之虞，本院認所宣告之刑以暫不執行為適當，並
    諭知被告丙○○緩刑三年、被告丑○○緩刑二年，以啟自新。
四、至被告二人乙○時所偽造之標單（含其上遭冒用名義活會會員之署名），業經被
    告於詐得會款後即丟棄而滅失，此情經本院調查屬實，爰不予宣告沒收，附此陳
    明。
據上論斷，應依刑事訴訟法第二百九十九條第一項前段、刑法第二條第一項前段、第
二十八條、第五十六條、第二百十六條、第二百十條、第二百二十條第一項、第三百
三十九條第一項、第五十五條、修正後第四十一條第一項、第七十四條第一款，罰金
罰鍰提高標準條例第一條前段、第二條，判決如主文。
本案經檢察官盧筱筠到庭執行職務
中      華      民      國    九十一    年      九      月    二十七    日
                                      臺灣臺北地方法院刑事第八庭
                                          審判長法  官  王淑滿
                                                法  官  朱瑞娟
                                                法  官  張永宏
右正本證明與原本無異。
如不服本判決，應於判決送達後十日內，向本院提出上訴狀。
                                                書記官  高永珍
中      華      民國    九十一    年      九      月    二十七    日
附錄本件論罪科刑法條全文
刑法第二百十六條、第二百十條、第二百二十條、第三百三十九條第一項
附表
┌──┬────┬────┬──────┬───────────────┐
│編號│乙○日期│乙○標息│被乙○者姓名│  詐欺金額（單位：新台幣元）  │
├──┼────┼────┼──────┼───────────────┤
│ 一 │87.11.10│ 4500元 │   己○○   │15500×（29-4）＝387500       │
│    │ 第五會 │        │            │                              │
├──┼────┼────┼──────┼───────────────┤
│ 二 │88.1.10 │ 4000元 │   黃金連   │16000×（29-6+1）＝384000     │
│    │ 第七會 │        │            │                              │
├──┼────┼────┼──────┼───────────────┤
│ 三 │88.2.10 │ 4200元 │   巳○○   │15800×（29-7+2）＝363400     │
│    │ 第八會 │        │            │                              │
├──┼────┼────┼──────┼───────────────┤
│ 四 │88.7.10 │ 5000元 │   庚○○   │15000×（29-12+3）＝300000    │
│    │第十三會│        │            │                              │
├──┼────┼────┼──────┼───────────────┤
│ 五 │88.8.10 │ 5300元 │   王怡玫   │14700×（29-13+4）＝294000    │
│    │第十四會│        │            │                              │
├──┼────┼────┼──────┼───────────────┤
│ 六 │88.9.10 │ 5200元 │   辛○○   │14800×（29-14+5）＝296000    │
│    │第十五會│        │            │                              │
├──┼────┼────┼──────┼───────────────┤
│ 七 │88.10.10│ 5300元 │   子○○   │14700×（29-15+6）＝294000    │
│    │第十六會│        │            │                              │
├──┼────┼────┼──────┼───────────────┤
│ 八 │88.11.10│ 4800元 │   己○○   │15200×（29-16+7）＝304000    │
│    │第十七會│        │            │                              │
├──┴────┴────┴──────┼───────────────┤
│    合計詐得金額                      │0000000                       │
├───────────────────┴───────────────┤
│註：每次乙○時被告亦會向被乙○人收取活會會金，故亦應計入詐欺金額。    │
└───────────────────────────────────┘
